臺灣高雄地方法院民事判決　九十年度訴字第三六七四號
　　原　　　告　甲○○
　　被　　　告　乙○○
右當事人間返還土地等事件，本院判決如左：
    主      文
被告應將坐落高雄市○○區○○段第二五０、第二五０之一地號土地上如附圖斜線所
示部分之地上物拆除後，將如附圖斜線所示部分面積三十一平方公尺土地交還原告。
訴訟費用由被告負擔。
本判決於原告以新台幣拾捌萬伍仟元為被告供擔保後，得假執行；但被告如於假執
行程序實施前，以新台幣壹佰壹拾伍萬元為原告預供擔保，得免為假執行。
    事      實
甲、原告方面：
  一、聲明：除假執行擔保金額外，如主文所示。
  二、陳述：
      坐落高雄市○○區○○段第二五０、第二五０之一地號土地為原告所有，被告
      於民國七十九年間買受門牌號碼高雄市苓雅區○○○路六一巷十六號房地，詎
      其後將圍牆增高，又於屋外擴建，占用原告所有之上開土地共計三十一平方公
      尺。經高雄市政府於八十八年間通知，上開二筆土地為原告所繼承，如逾期不
      辦理繼承登記將收歸公有等語，原告始知為該地所有人，並請求被告返還上開
      土地。被告竟稱原告無權請求返還上開土地，屢經原告催討，均置之不理。爰
      依民法第七百六十七條之法律關係，訴請被告將占用原告土地部分之地上物拆
      除，並將該部分土地返還原告。
  三、證據：提出土地登記謄本、照片各一件為證，聲請勘驗並測量系爭建物占用面
      積。
乙、被告方面：
  一、聲明：(一)駁回原告之訴。(二)願供擔保請准免為宣告假執行。
  二、陳述：
    (一)坐落高雄市○○區○○段第二五０、第二五０之一地號土地確為原告所有，且
      被告於七十九年間買受門牌號碼高雄市苓雅區○○○路六一巷十六號房地，嗣
      於圍牆內增建廚房，占用原告所有之上開土地。惟原告明知該地為其父周得宗
      生前所有，又未於被繼承人死亡後辦理繼承登記，且從未對被告系爭土地之占
      用加以異議，應視同願提供系爭土地供被告使用。至原告稱其至高雄市政府通
      知辦理繼承登記時始知被告占用系爭土地乙節，並非實在，縱使原告不知被告
      占用系爭土地之事，惟其何時辦理繼承登記，對於依繼承之關係繼受一切權利
      義務，尚不生影響。
    (二)被告所有門牌號碼高雄市苓雅區○○○路六一巷十六號房地，係被繼承人周得
      宗於五十七年間所興建，當時系爭房屋之圍牆即包含系爭土地占用部分在內，
      有使用上不可分關係，嗣經多次轉手而由被告買受取得，被告亦未變更圍牆界
      址，僅予以增高整修，原告雖非系爭土地之出賣人，然亦應受原建物占用事實
      之拘束。況該圍牆係上開房屋之附屬建物，主建物處分之效力應及於該附屬建
      物，被告固未取得圍牆內系爭土地之所有權，惟被告之前手周得宗出賣系爭土
      地時已經同意被告使用系爭土地，原告應繼受該權利義務關係，容忍被告繼續
      使用系爭土地。被告並非無權占有系爭土地，自得以此對抗原告之請求。
  三、證據：地籍圖謄本、土地使用分區證明書、建築平面圖、鑑定報告書、使用執
      照各一件為證。
    理      由
一、原告主張坐落高雄市○○區○○段第二五０、第二五０之一地號土地為其所有，
    被告於七十九年間所買受門牌號碼高雄市苓雅區○○○路六一巷十六號房屋外圍
    牆，占用原告所有之上開土地共計三十一平方公尺。被告係無權占有原告上開土
    地，爰依民法第七百六十七條之規定，訴請被告拆除占用上開土地之地上物，並
    將系爭土地如附圖所示占用面積返還原告。被告則以：系爭房屋係被繼承人周得
    宗所興建，該房屋之圍牆當時即已占有系爭土地，被告輾轉買受取得系爭房屋，
    並未擴建圍牆，僅予以加高增建。既被繼承人周得宗已同意被告使用系爭土地，
    原告雖非系爭房屋之出賣人，亦應承受該使用之同意，是被告並非無權占用，原
    告本件起訴為無理由等語，資為抗辯。
二、本件原告主張坐落高雄市○○區○○段第二五０、第二五０之一地號土地為其所
    有，被告於七十九年間所買受門牌號碼高雄市苓雅區○○○路六一巷十六號房屋
    外圍牆，占用系爭土地如附圖斜線所示部分面積共計三十一平方公尺等情，經原
    告提出土地登記謄本、照片各一件為證，且經本院囑託高雄市政府新興地政事務
    所測量，並製成複丈成果圖一件在卷屬實，並為被告所不爭執，是原告上開主張
    ，自堪信為真實。惟原告主張被告係無權占有系爭土地乙節，為被告所否認，辯
    稱占用系爭土地之房屋，係原告之父周得宗所建，被繼承人周得宗默示同意系爭
    房屋之買受人使用系爭土地，被告並非無權占有等語。是本件爭點僅在於，被告
    所有之系爭房屋如斜線部分所示圍牆及地上物，是否無權占有系爭土地？
三、按民法第七百六十七條前段、中段規定，所有人對於無權占有或侵奪其所有物者
    ，得請求返還之；得於妨害其所有權者，得請求除去之。又按最高法院八十六年
    度台上字第三六０九號判決認為，沈默與默示意思表示不同，沈默係單純之不作
    為，並非間接意思表示，除法律或契約另有規定外，原則上不生法律效果。默示
    意思表示則係以言語文字以外之其他方法，間接使人推知其意思，原則上與明示
    之意思表示有同一之效力。而以無權占有為原因，請求返還土地者，占有人對土
    地所有權存在之事實無爭執，而僅以非無權占有為抗辯者，土地所有權人對其土
    地被無權占有之事實無舉證責任，占有人自應就其取得占有係有正當權源之事實
    證明之，最高法院八十五年台上字第一一二０號判決著有明文，可資參照。經查
    ：
  (一)被告所辯系爭房屋興建之時，即建有占有系爭土地之圍牆，其僅加以重建增高乙
    節，固為原告所不爭。惟就被告另辯稱被繼承人周得宗已默示同意該房屋對於系
    爭土地之占有乙節，經查，被告係向訴外人乙○○買受系爭門牌號碼高雄市苓雅
    區○○○路六一巷十六號之房屋及所坐落之同區○○段第二四九地號土地，而該
    屋之原始起造人為被繼承人周得宗等情，有建物登記簿謄本、使用執照各一件可
    按。姑不論被告抗辯被繼承人周得宗生前從未主張上開房屋有無權占有系爭土地
    乙節，並未提出證據加以證明，縱認此節屬實，惟被繼承人周得宗興建系爭房屋
    時，該屋所坐落基地及系爭土地均為其所有，其嗣將其中第二四九地號土地及其
    上房屋移轉予其子即訴外人周徐郎取得所有權時，衡諸親人間不致斤斤於地界所
    在位置之倫理常情，尚無從以被繼承人周得宗未主張該屋無權占有系爭土地，即
    推認其已同意訴外人周徐郎使用系爭土地。況被繼承人周得宗係於七十三年間死
    亡，系爭土地迄至八十八年八月十九日始由原告辦理遺產分割之繼承登記取得所
    有權，在遺產分割由原告取得單獨所有權前，仍由被繼承人周得宗全體繼承人公
    同共有。是訴外人李錦葉於七十七年八月二日向訴外人周徐郎買受取得系爭房屋
    暨所坐落基地時，已無可能獲得訴外人周徐郎同意其使用系爭土地，被告以此主
    張原告應承受被繼承人周得宗對於系爭房屋占有事實之同意云云，即非有據。而
    被告又未舉證證明訴外人李錦葉曾獲被繼承人周得宗繼承人全體同意其使用系爭
    土地，即便被繼承人周得宗之繼承人全體在繼承事實發生後，亦未對被告主張有
    無權占有之事實，然此至多僅為單純沈默，與默示同意系爭房屋之所有權人占有
    系爭土地之情形有間。故而，被告抗辯對於系爭土地之占有具有正當權源云云，
    自非有據。
  (二)綜上，原告為所有權人，而被告無權占有如附圖斜線所示之土地，亦已認定如前
    。揆諸首開說明，原告依民法第七百六十七條所有物返還暨妨害除去請求之法律
    關係，訴請被告將如附圖斜線所示地上物拆除，並將該部分土地返還原告，即為
    有理由，應予准許。
四、假執行之宣告：
    兩造均陳明願供擔保，請准宣告或免為假執行，經核均無不合，爰分別酌定如主
    文所示之相當擔保金額准許之。
據上論結，原告之訴為有理由，依民事訴訟法第七十八條、第三百九十條第二項、第
三百九十二條，判決如主文。
中　　　華　　　民　　　國　　九十一　　年　　　四　　　月　　　九　　　日
                              臺灣高雄地方法院民事第五庭
~B法　　　官　汪怡君
右為正本，係照原本作成。
如不服本判決，應於送達後二十日內向本院提出上訴狀。
中　　　華　　　民　　　國　　九十一　　年　　　四　　　月　　　九　　　日
~B書　記　官　李春慧
